【裁判字號】    90,台上,5226
【裁判日期】    900823
【裁判案由】    貪污
【裁判全文】
最高法院刑事判決                                九十年度台上字第五二二六號
    上  訴  人  台灣高等法院檢察署檢察官
    被      告  甲○○
    選任辯護人  徐南城律師
右上訴人因被告貪污案件，不服台灣高等法院中華民國九十年一月二日第二審判決（
八十四年度上重訴字第一○九號，起訴案號：台灣士林地方法院檢察署八十二年度偵
字第一一○四二號），提起上訴，本院判決如左：
    主  文
原判決撤銷，發回台灣高等法院。
    理  由
本件原判決以公訴意旨略稱：被告甲○○自民國七十九年三月間起，擔任台北縣汐止
鎮（現已改制為「市」）鎮長，見該鎮內由建商投資興建之工地甚多，竟基於概括犯
意，明知未經法定程序不得擅自徵收租稅或其他入款，竟利用建商須向鎮公所申請「
無損害公共設施證明」，方得向縣政府請領使用執照之機會，巧立「回饋地方建設基
金」等名目，向潤泰建設股份有限公司等數十家建商（已查知名單如原判決附表一、
二所示）徵收回饋捐款（即通稱之鎮長稅），自新台幣（下同）數萬元至數百萬元不
等，若有建商不願繳納，即拒不發給該項證明，使建商惟恐遭受重大損失而不敢有違
。該款原存於汐止鎮農會九五一四公庫帳戶代收款項下，嗣因被告任意動支該款，大
量補助與其關係密切之私人團體「民族樂團」，引起多數鎮民代表不滿，遂於翌年第
二次定期大會時，將廠商捐獻款項目議決予以刪除，因此，汐止鎮公所八十一年預算
科目中即無該捐款收入一項。詎被告悍不理會，復以「鎮長甲○○」及「汐止鎮文化
立鎮專戶」名義於八十一年一月三十日，在第一銀行汐止分行（下稱一銀汐止分行）
開立一○－九一六○帳號，存放陸續收取之款項，而該帳戶之印鑑章兩枚均由被告自
行保管，帳內款之動支亦未受鎮民代表會監督。計所收取之款項已近二億元。又被告
於八十年間在汐止鎮○○○路上設立「汐止鎮公所觀光夜市」，向每一攤販收取七萬
五千元（黃昏市場）或十五萬元（觀光夜市）之設立使用費原亦存放於汐止鎮農會九
五一四公庫帳戶內。詎被告圖增加利息收入及動支方便，即授意建設課市場管理員吳
保來於八十一年一月二十日擬具簽呈，將該款轉至一銀汐止分行存放，雖經主計主任
許楓月及財政課長楊江泉於該簽呈上均簽註反對意見，被告仍批示同意。並於同年月
三十一日將三千五百六十一萬元轉至以「鎮長甲○○」及「汐止鎮公所觀光夜市專戶
」名義在一銀汐止分行開立之一○－九一五一帳戶內，並於翌日（八十二年二月一日
）將其中三千五百萬元轉為定期存款，而該帳戶之印鑑章悉由被告本人保管，動支款
項亦不受鎮民代表會監督，迄八十三年五月五日止，該汐止鎮文化立鎮專戶之可用餘
額為五百七十八萬七千四百十四元，而汐止鎮公所觀光夜市專戶之可用餘額為五百七
十萬零一千六百九十二元，因認被告涉犯刑法第一百二十九條第一項明知不應徵收而
徵收之罪嫌及同法第一百三十一條之公務員對於主管或監督之事務直接或間接圖利之
罪嫌云云。經審理結果，不能證明被告犯罪，因而撤銷第一審科刑判決，改判諭知被
告無罪，固非無見。
惟查：(一)、原判決就所謂「鎮長稅」部分，無非以被告甲○○固不否認有公訴意旨所
指要求建商為捐款行為，及該項行政行為曾遭台北縣汐止鎮鎮民代表會決議不得為之
情事，但被告身為鎮長，依據建築法第六十八條，台灣省建築管理規則第三十二條及
台北縣政府六十七年九月二十二日六七北府建八字第二一二七六三號函頒布防止營建
工程造成髒亂應行注意事項第五項等規定，行使其行政裁量權，要求廠商為捐款之行
為，尚非可指為違法云云。經稽之建築法第六十八條第一項「承造人在建築物施工中
，不得損及道路、溝渠等公共設施，如必須損壞時，應先申報各該主管機關核准，並
規定施工期間之維護標準與責任，及損害原因消失後之修復責任與期限，始得進行該
部分工程。」及台灣省建築管理規則第三十二條「建築物竣工時，起造人或承造人應
將損壞之道路、溝渠、路燈、都市計畫樁等公共設施或公有建築物修復，並將損毀之
街道樹補植、私設道路路面舖設完竣；搭建之圍籬、遮板、鷹架工棚、樣品物及須拆
除之舊有建築物拆除完竣，清理一切廢棄物及疏通水溝後，始得申請核發使用執照。
前項公共設施及公有建築物之修復，起造人或承造人得以繳納代金方式由縣市主管機
關或有關主管機關於繳納代金之日起一個月內代為修復。」暨台北縣政府所頒布防止
營建工程造成髒亂應行注意事項第五項「為配合消除髒亂，及維護公共設施之完整，
申請建築物使用執照前，應先向該管鄉鎮公所申請發給未損害公共設施證明，如自願
委託該管鄉鎮公所代為修復者，並應繳清所需費用，附有上項證明及收據，始發給使
用執照。」等規定，建築物之承造人或起造人如出於自願固可以繳付代金方式，由建
築物之該管鄉鎮公所代為修復其施工中所損壞之公共設施及消除髒亂，以維護公共設
施之完整。則所繳付代金之數目，自應依該建築物之承造人或起造人所承諾於施工期
間之維護標準與責任，就該建築物施工中所損壞之公共設施及清除髒亂所需費用予以
評估計算。且所收取之代金，務必使用於修復施工中所損壞之公共設施及清除髒亂等
費用，並不得挪用。原判決附表一、二所載建築物之承造人或起造人如均非出於自願
以繳付代金方式由該鎮公所代為修復其施工中所損壞之公共設施及清除髒亂，而係依
其施工前申請報准，承諾施工期間之維護標準與責任，於損害原因消失後修復，即無
繳付代金之義務，該鎮公所自亦無收取之權利。被告徵收原判決附表一、二所載之費
用，究係出於各建築物之承造人或起造人之自願繳付，抑因被告利用各建築物之承造
人或起造人須向鎮公所申請「無損害公共設施證明」方得向縣政府請領使用執照之機
會，如不願繳付，即拒不發給該證明，而巧立「回饋地方建設基金」之名目徵收，此
攸關被告之行為是否成立犯罪，自有根究明白之必要，原審未詳調查，遽以被告係行
使其行政裁量權，要求廠商捐款之行為，尚非可指為違法，而為有利被告之判斷，不
免速斷。(二)、原判決就黃昏市場及觀光夜市部分，以原判決附表三所載係該二市場之
設立使用費，乃行政權上關於計畫行政之裁量權，而費用之性質，乃公權力機關私法
上使用物之對價，被告就此項費用之收取及予以使用，並不成立犯罪云云。惟查公訴
意旨就此部分係指被告於八十年間，在汐止鎮○○○路上設立「汐止鎮公所觀光夜市
」，向每一攤位收取七萬五千元（黃昏市場）或十五萬元（觀光夜市），此項設立使
用費，原存放於汐止鎮農會第九五一四號公庫帳戶內，被告圖增加利息收入及動支方
便，於八十一年一月三十一日將三千五百六十一萬元轉至一銀汐止分行第一○－九一
五一號「鎮長甲○○」及「汐止鎮公所觀光夜市專戶」帳戶內，並於翌日即同年二月
一日將其中三千五百萬元轉為定期存款，該帳戶之印鑑章悉由被告保管，動支款項亦
不受鎮民代表會監督，迄八十三年五月五日止，可用餘額五百七十萬零一千六百九十
二元等情。原審既訊據被告並不否認將原判決附表三所載之上開二市場設立使用費，
於八十一年一月三十一日，由原存放之汐止鎮農會第九五一四號公庫帳戶內，轉至以
「鎮長甲○○」及「汐止鎮公所觀光夜市」名義在一銀汐止分行開立之第一○－九一
五一號帳戶內，使所收取之款項動支時可不受鎮民代表會之監督事實。而被告所辯動
支款項存放汐止鎮農會第九五一四號公庫帳戶，並不生息，轉至一銀汐止分行則可生
息云云，復有汐止鎮農會八十九年十二月十一日北縣汐農信字第八九四二一六號函在
卷可稽等情。則被告身為鎮長，其收取每一攤位七萬五千元或十五萬元之設立使用費
，究有無經立法機關之該鎮鎮民代表大會之決議徵收；及收取之設立使用費於動支時
，又何以為規避鎮民代表大會之監督而自汐止鎮農會第九五一四號公庫帳戶轉入其可
自行提領款項之一銀汐止分行第一○－九一五一號帳戶內；又轉存後所生利息究有若
干﹖與所取之設立使用費究為如何之使用，何以迄八十三年五月五日止，該帳戶內可
用餘額僅為五百七十萬零一千六百九十二元。此均攸關被告之行為，是否有公訴意旨
所指之犯罪，原審並未調查審明，亦未於理由內有所說明，竟以公訴意旨對被告圖利
何人，如何圖利，均未載明；及以被告之行為縱在會計制度動支款項上有其瑕疵，惟
其存放銀行生息及有利於機關及國庫，自難據此繩以圖利罪云云，殊難謂無刑事訴訟
法第三百七十九條第十款應於審判期日調查之證據而未予調查；及同條第十四款判決
不載理由之違法。檢察官上訴意旨執以指摘原判決不當，非無理由，應認原判決有撤
銷發回更審之原因。
據上論結，應依刑事訴訟法第三百九十七條、第四百零一條，判決如主文。
中      華      民      國     九十     年      八      月    二十三    日
                              最高法院刑事第三庭
                                  審判長法官  陳  錫  奎
                                        法官  洪  清  江
                                        法官  李  伯  道
                                        法官  呂  丹  玉
                                        法官  花  滿  堂
      右正本證明與原本無異
                                              書  記  官
中      華      民      國     九十     年      八      月    二十九    日


司法院資訊處製作；財團法人民間司法改革基金會備份。
